【裁判字號】    97,重訴,58
【裁判日期】    971119
【裁判案由】    返還不當得利等
【裁判全文】
臺灣臺中地方法院民事判決              97年度重訴字第58號
原      告  乙○○即甲○○之.
訴訟代理人  徐曉萍律師
被      告  彰化商業銀行股份有限公司
法定代理人  丙○○
訴訟代理人  丁○○
            朱怡玲
上列當事人間請求返還不當得利等事件，本院於民國97年11月5
日言詞辯論終結，判決如下：
    主    文
確認被告所持有如附表所示之本票，關於共同發票人甲○○簽名
、印文部分係偽造，該部分之本票債權暨利息、違約金債權不存
在。
原告其餘之訴及假執行之聲請均駁回。
訴訟費用由被告負擔三分之一，餘由原告負擔。
    事實及理由
甲、程序部分：
一、按當事人死亡者，訴訟程序在有繼承人、遺產管理人或其他
    依法令應續行訴訟之人承受其訴訟以前當然停止。聲明承受
    訴訟，應提出書狀於受訴法院，由法院送達於他造。民事訴
    訟法第168 條、第176 條分別定有明文。本件已故原告甲○○起訴後，於訴訟繫屬中即民國97年3月3日死亡，原告乙○○（為甲○○之女，為唯一繼承人）為甲○○之繼承人，聲
    明承受訴訟，業據原告乙○○提出繼承系統表一份、死亡證
    明書影本一件、全戶戶籍謄本一份、承受訴訟聲明狀在卷可
    稽，原告乙○○聲明承受訴訟核無不符，應予准許。
二、按確認法律關係之訴，非原告有即受確認判決之法律上利益
    者，不得提起之，民事訴訟法第247 條第1 項前段定有明文
    。且確認之訴非原告有即受確認判決之法律上利益者，不得
    提起。所謂即受確認判決之法律上利益，係指法律關係之存
    否不明確，原告主觀上認其在法律上之地位有不安之狀態存
    在，且此種不安之狀態，能以確認判決將之除去者而言（最
    高法院52年臺上字第1240號判例參照）。查本件原告主張如
    附表所示本票 (下稱系爭本票)及保證書上甲○○之簽名均
    非甲○○所親簽，其上印文皆係訴外人李正國盜刻甲○○之
    印章所偽造，惟為被告所否認，是兩造就系爭本票及保證書
    上甲○○簽名蓋章部分是否真正，及被告就系爭本票對共同
    發票人甲○○之本票債權是否存在，暨被告對甲○○就系爭
    保證書之借款連帶保證關係是否存在等節，顯有爭執，自應
    認原告就此部分有即受確認判決之法律上利益，合先敘明。
乙、實體部分：
壹、原告起訴主張：
一、緣訴外人李正國為原告之父甲○○彼鄰而居同袍好友之子，
    詎訴外人李正國於84年3月17日未經原告之父甲○○之同意
    ，以甲○○名義成立蓮花實業股份有限公司（下稱蓮花公司
    ）並任該公司董事長乙職，於84年4月26日以蓮花公司之名
    義向被告借款，並偽造甲○○名義在保證書上簽名（下稱系
    爭保證書），擔保蓮花公司在新台幣 (下同)1 億3000萬元
    範圍內對被告所負之借款、票款等債務，惟以甲○○於84年
    間正屆76歲之高齡，體力腦力已呈老邁之時，應無可能成為
    蓮花公司之負責人，且甲○○在明知自身存款金額有限，卻
    與被告簽立擔保蓮花公司在1億3000萬最高限額範圍內之保
    證契約，顯違反常情，系爭保證契約應係訴外人李正國以甲○○名義虛設蓮花公司後，偽造甲○○之簽名及印文所為，
    此由李正國嗣後更以同樣犯罪手法成立台灣大八勢股份有限
    公司，以甲○○為監察人之不法事實，可證一般。
二、被告對貸款作業理應有抵押品或經營績效以確保債務人之還
    款能力，惟被告於84、85年間貸放款項予蓮花公司時，應無
    確實為對保之程序，蓋若有確實對保，應知貸放總數675 萬
    款項予一高齡且從未營商經驗之年邁老者，被告此一作業將
    承受債務人無法還款之高風險狀態，以具有百年歷史銀行的
    經營原則，若無不肖人員勾結不法行為裡應外合，一般人恐
    在無抵押品下難能核貸成功。且由卷附三紙中國信託「匯出
    匯款申請書」之申請人甲○○所親簽留存之印鑑/ 簽章「甲○○」之「書」字筆跡，與卷附李正國所親簽「讓渡書」之
    「書」字筆跡，可明顯比對出兩者筆跡差異之大，足證被告
    使用人梁榮輝負責對保事宜並未親視，被告作業顯有疏失，
    此並可由被告於87、89年間向對涉有不法人員分別提出刑事
    告訴、自訴案，本院87年訴字第1792號貪污案及89年間自字
    第186 號詐欺案，訴外人梁榮輝、吳光洋更因此去職、調職
    可證。被告之承辦人員即訴外人梁榮輝既未依規定向原告之
    父甲○○對保及親視由甲○○親自蓋印之程序，而先後於84
    年4 月26日、84年5 月10日准予核貸430 萬元、245 萬元（
    下稱系爭借款），嗣訴外人李正國為延展上開貸款期限，更
    陸續以同一手法偽造原告之父甲○○於之簽名、印文開立2
    紙本票，發票日分別係85年1 月6 日、85年1 月16日、票面
    金額分別係430萬元、245萬元，被告復未向原告之父甲○○
    對保及親視由甲○○親自蓋印之程序，即如數准予延展上開
    貸款，訴外人李正國上開連續偽造文書之犯罪行為，業經台
    灣台中地方法院檢察署於96年3月7日以中檢惠偵仁緝字第
    1002號予以通緝中。系爭本票上原告之父甲○○及蓮花公司
    之法定代理人之簽名及印文均係訴外人李正國偽造原告之父
    甲○○名義向被告辦理貸款行為，系爭本票上原告之父甲○○簽名既因欠缺發票之意思而為無效，依票據法第11條第l
    項規定，該本票因應記載事項有欠缺而為無效票據，從而系
    爭本票債權即不存在，爰依非訟事件法第195條及民事訴訟
    法第247條規定，請求確認被告持有原告甲○○所簽發之系
    爭本票係屬偽造及系爭本票債權不存在暨借款連帶保證債權
    不存在，如訴之聲明第一、二項。。
三、按非訟事件之強制執行名義成立後，如經債務人提起確認該
    債權不存在之訴，而獲得勝訴判決確定時，應認原執行名義
    之執行力，已可確定其不存在，若尚在強制執行中，債務人
    可依強制執行法第12條規定聲明異議，若已執行完畢，債務
    人得依不當得利規定請求返還因執行所得之利益。如債權人
    應負侵權責任時，並應賠償債務人因執行所受之損害。被告
    固持本院86年度重訴字第144號之確定判決之執行名義對原
    告之父甲○○存於中國信託商業銀行帳戶內之所有存款即
    173萬2811元強制執行，並於95年5月16日執行完畢，惟被告
    所持之執行名義所載實體上權利為其法律上之原因，其實體
    上之權利並不存在，其執行名義應為無效，被告係無法律上
    原因而受利益，並致原告之父甲○○受有損害，爰依不當得
    利之法律關係請求判決如訴之聲明第三項。
四、對被告抗辯之陳述：
(一)本件應不構成擬制自認，蓋法院於前案（即本院86年度重訴
    字第144 號）起訴狀及開庭通知書之送達，係由訴外人戊○○所收受，然由戊○○到庭之證詞可知，其僅為原告之父甲○○之鄰居，並非同居人，送達並非合法，故原告之父甲○○並未經合法通知，其於前案未到庭不生擬制自認效力，前
    案判決對系爭本票是否真正之認定，對本案亦不生爭點效。
(二)雖本院86年度重訴字第144 號卷附送達證書上蓋有原告之父
    李書法之印文，然原告之父甲○○對訴外人李正國曾偽造其
    名義成立蓮花公司，更偽造其簽名及印文向被告保證蓮花公
    司之借款債務等事並不知情，甲○○亦確實未收86年度重訴
    字第144號判決正本，送達證書上甲○○之印文應係李正國
    偽造甲○○之印文代為收受，蓋因甲○○係住在台中市○○
    區○○路103-2號，李正國住在103號，由李正國所涉入多項
    偽造文書之案件現正被通緝中，可知李正國要偽造甲○○之
    印章並不困難，且李正國僅須於郵差為送達本院86年重訴字
    第144號判決正本唱名停車時，以手指一指甲○○在屋內，
    向郵差佯稱持有甲○○本人之印章蓋領於送達證書上，該判
    決正本之送達並不合法，不生確定力，應為無效判決。
五、並聲明：（一）確認如附表所示之本票債權暨其利息、違約
    金之連帶保證責任債權不存在。（二）確認如附表所示之本
    票係偽造。（三）被告應給付原告173 萬2811元及自95年5
    月16日起至清償日止，按年息百分之五計算之利息。
貳、被告則以：
一、按債權人本於確定判決對於債務人為強制執行而受金錢之支
    付者，該確定判決如未經其後之確定判決予以廢棄，縱令判
    決內容不當，在債務人對於原執行名義之確定判決提起再審
    之訴予以變更前，亦非無法律之原因而受利益，自無不當得
    利可言。被告前於95年間對原告之父甲○○聲請強制執行，
    係以本院86年度重訴字第144 號之確定判決之執行名義，在
    該確定判決未經再審判決廢棄前，被告持該執行名義對原告
    之父甲○○聲請強制執行，並非不當得利。
二、另按當事人對於他造主張之事實，於言詞辯論時不爭執者，
    視同自認。當事人對於他造主張之事實，已於相當時期受合
    法之通知，而於言詞辯論期日不到場，亦未提出準備書狀爭
    執者，準用第1 項之規定，民事訴訟法第280 條第1 項、第
    3 項定有明文。再按當事人不爭之事實，視與自認同。此種
    擬制自認，在言詞辯論終結前，固可為追復爭執之陳述，撤
    銷其效力，但在言詞辯論中，始終並不為爭執之陳述，而法
    院根據其擬制自認之事實所為判決確定後，自不許當事人再
    以錯誤為理由，對該確定事實主張推翻。被告前於86年間對
    原告之父甲○○起訴返還借款，業經本院以86年度重訴字第
    144 號判決確定在案，於該訴訟中，被告提出系爭保證書、
    本票及授信約定書為證物，主張原告之父甲○○簽具保證書
    、本票等應負連帶清償責任，甲○○受合法之通知，而於言
    詞辯論其日不到場，亦未提出準備書狀，依上揭條文及判例
    意旨，對於被告主張保證書、本票及授信約定書為原告之父
    甲○○所簽具之事實，堪認為真實，根據該擬制自認之事實
    所為判決確定後，自不許當事人再以錯誤為理由，對該確定
    之事實主張推翻。原告以本票及保證書係偽造為理由，起訴
    主張確認本票債權不存在，與上揭擬制自認之事實相違，原
    告上開主張，顯無理由。此外，雖證人戊○○並非甲○○之
    同居人，然由戊○○到庭之證述可知戊○○應有將前案開庭
    通知書之信件轉交給甲○○，雖戊○○於97年8 月14日另行
    具狀補充陳述，然該陳述之內容，部分屬於轉述他人話語，
    陳述之真實性無從擔保，且由補充陳述之內容可知，針對其
    代收開庭通知書之信件確實轉交予甲○○一情，戊○○並未
    否認，故甲○○既已知前案（本院訴訟86年度重訴字第144
    號清償借款案），送達之瑕疵應已得補正。
三、就甲○○印文、筆跡鑑定結果，印文部分雖法務部調查局鑑
    定報告結果，認甲○○之印鑑證明與申請書、本票、分期償
    還契約書之印文不符，惟當事人向銀行申辦開戶、貸款等事
    宜時，並不以提出印鑑證明為必要，況依一般社會習慣而論
    ，一人通常具有數枚印鑑供作不同場合使用，準此，縱鑑定
    報告之印文不同，亦難證明申請書、本票、分期償還契約書
    之所使用之印鑑非甲○○所有。就簽名部分，雖法務部調查
    局及內政部刑事警察局皆因鑑定資料不足無法鑑定，但鑑定
    結果亦未否認甲○○簽名之真正，實則系爭保證書及系爭本
    票確為甲○○所親簽，且由證人張建文之證述，可知88 年5
    月28日之債務分期償還契約書亦為甲○○本人親簽，甲○○
    既已承認該2 筆本票債權，亦證被告對甲○○應有本票債權
    及連帶保證債權，系爭本票應屬真正。
四、本院前案（即86年度重訴字第144 號）就開庭通知書之送達
    部分，係由戊○○代甲○○收受並將將信件轉交給當事人甲○○收受，送達瑕疵應已補正已如前述。另就判決正本之送
    達部分，由送達證書上可知其上確有甲○○本人之印文，應
    認甲○○確已收受前案判決書正本，應已知悉訴訟乙事，卻
    未為上訴坐任前案判決（本院86年度重訴字第144號）確定
    ，前案判決既未經再審排除其確定力，就被告對甲○○有借
    款債權及連帶保證債權之事實，應認原告不得再為相反之主
    張，被告以前案確定判決為執行名義所為之強制執行，自屬
    有法律上之原因受有利益，並不構成不當得利等語，資為抗
    辯。並聲明：駁回原告之訴及假執行之聲請，如受不利之判
    決，請准供擔保免為假執行。
參、兩造不爭執事項（本院採為判決之基礎）：
一、被告前於95年間對原告之父甲○○聲請強制執行，係以本院
    86年度重訴字第144 號民事清償借款之判決為執行名義，並
    經本院於95年3 月17日核發95年度執字第11668 號執行命令
    ，對甲○○存於中國信託商業銀行帳戶內所有存款即173 萬
    2811元強制執行，並於95年5 月16日執行完畢。
二、法務部調查局97年7 月1 日調科貳字第09700261740 號鑑定
    書之內容及內政部警政署刑事警察局97年10月9 日刑鑑字第
    0970139325號函覆之內容。
三、訴外人李正國目前因偽造文書案，經台灣台中地方法院檢察
    署於96年3 月7 日以中檢惠偵仁緝字第1002號予以通緝中。
肆、得心證之理由：
    原告主張甲○○並未在系爭本票上簽名、蓋章，亦無在系爭
    保證書上簽名、蓋章對被告擔保蓮花公司的借款債務，系爭
    本票及保證書之簽名、蓋章為訴外人李正國所偽造，被告對
    甲○○之本票債權及連帶保證債權並不存在，被告以對甲○○不存在之連帶保證債權取得之本院86年重訴字第144 號確
    定判決，為一無效的執行名義，被告本於無效的執行名義受
    領強制執行甲○○於中國信託銀行之存款，並無法律上原因
    而受有利益，應返還不當得利等語，為被告所否認，並以前
    揭情詞置辯，是本件之爭點為：系爭本票就甲○○之簽名、
    印文部分是否真正？甲○○是否有簽發系爭本票之意思而應
    對被告負共同發票人責任？系爭保證書就甲○○簽名、印文
    之部分是否真正？甲○○是否對被告負有連帶保證蓮花公司
    借款債務之責任？被告本於本院86年重訴字第144 號判決作
    為執行名義聲請對甲○○中國信託之存款債權為強制執行，
    是否該當不當得利之要件？析述如下：
一、系爭本票就甲○○之簽名部分是否真正？甲○○是否有簽發
    系爭本票之意思而應對被告負共同發票人責任？
(一)按當事人主張有利於己之事實者，就其事實有舉證之責，民
    事訴訟法第277 條前段定有明文。再按在票據上簽名者，依
    票上所載文義負責，票據法第5 條固定有明文，惟票據債務
    人應依票據文義負責，以該債務人在票據上簽名或蓋章為前
    提，最高法院65年台上字第2030號判例闡釋甚詳。又本票本
    身是否真實，即是否為發票人所作成，應由執票人負證明之
    責，亦有最高法院50年台上字第1659號判例意旨可參。故發
    票人主張本票係偽造，對執票人提起確認本票係偽造或不存
    在之訴者，應由執票人就本票真正之事實，先負舉證責任。
    本件原告之父甲○○主張伊未簽發系爭本票而提起確認系爭
    本票偽造及本票債權不存在之訴，依前揭說明，自應由持票
    人即被告就甲○○曾簽發系爭本票之事實負舉證之責。被告
    雖辯稱其前於本院86年度重訴字第144 號對原告之父甲○○
    之清償借款訴訟中，提出系爭本票為證物，主張原告之父甲○○應負連帶保證清償責任，甲○○既受合法之通知，而於
    言詞辯論期日不到場，亦未提出準備書狀，對於系爭本票為
    真正之事實，應生擬制自認之效力等語。然按當事人對於他
    造主張之事實，於言詞辯論時不爭執者，視同自認。當事人
    對於他造主張之事實，已於相當時期受合法之通知，而於言
    詞辯論期日不到場，亦未提出準備書狀爭執者，準用第1 項
    之規定，民事訴訟法第280 條第1 項、第3 項定有明文。足
    見構成「擬制自認」之前提要件為當事人言詞辯論期日前受
    「合法」之通知。又按送達於住居所、事務所或營業所不獲
    會晤應受送達人者，得將文書付與有辨別事理能力之同居人
    或受僱人，民事訴訟法第137 條第1 項定有明文。再按民事
    訴訟法第137 條第1 項所謂同居人，係指與應受送達人居在
    一處共同為生活者而言，至應受送達人之佃戶，如與應受送
    達人並非共同為生活者，自不能謂為同居人（最高法院32年
    上字第3722號判例參照）。經查，原告主張本院前案（86年
    度重訴字第144 號）訴訟中，言詞辯論通知書是由證人戊○○代為收受，然證人戊○○並非與甲○○居住一處共同為生
    活之人，並非「同居人」等語，核與證人戊○○到庭證述：
    代收甲○○的法院文書時，是蓋伊自己的印章、甲○○是伊
    父親軍中的同事，生前並沒有跟伊住在一起，是住在隔壁的
    隔壁等語情節相符，復經本院依職權調取本院86年度重訴字
    第144 號清償借款之民事卷宗，有卷附送達回證可稽（見該
    清償借款卷第16頁），並為被告所不爭，足認該次開庭通知
    書之送達並非向應受送達人之同居人為補充送達，送達並不
    合法。雖被告辯稱依證人戊○○證述，可知證人有將信件確
    實轉交予甲○○，該次送達之瑕疵應已補正等語，惟為原告
    所否認，惟查證人戊○○到庭雖證述：有關本院86年重訴字
    第144 號卷言詞辯論通知書之送達回證上之印章確為伊所有
    ，是郵差叫伊代收甲○○之信件，伊與甲○○會互相代為收
    受信件，伊會把信件轉交給對方等語（見本院97年7 月30日
    言詞辯論筆錄），然證人戊○○另於97年8 月12日之具狀陳
    述：「庭上97年7 月30日問我有無代收甲○○之信件，因時
    間相隔10年，只能釐出3 種狀況：A 、信件是我代收並親自
    交給甲○○。B 、信件是我代收親自交給甲○○，於事後李
    正國要求甲○○不要出庭。C 、信件是我代收，信件由李正
    國交給甲○○先生（或是他隱瞞未轉交信件）」等語，由上
    述之情況，足見證人對其是否確實將開庭通知書交付與甲○○一情並不確信，且事隔10年，證人之記憶已有模糊，尚難
    遽認上述開庭通知書送達之瑕疵已得補正。且按訴狀，應與
    言詞辯論期日之通知書，一併送達於被告。前項送達，距言
    詞辯論之期日，至少應有十日為就審期間，民事訴訟法第
    251條定有明文，足見為使當事人準備辯論及到場應訴，當
    事人之就審期間應有10日，則縱認證人戊○○有將開庭通知
    書轉交，然證人戊○○轉交予李書法之翌日至前案86年3月
    26日言詞辯論期日，是否符合就審期間之規定，證人戊○○
    究為何時方將信件轉交予甲○○，關係到前案（本院86年度
    重訴字第144號清償借款）被告甲○○就審期間是否充足一
    情，亦未見本案被告對此有所舉證，為保護前案被告甲○○
    訴訟上之防禦權，尚難為被告有利之認定，應認前案言詞辯
    論通知書送達並不合法，不生擬制自認之效力，故就系爭本
    票、保證書之真正與否，仍應由被告負舉證之責。此外，前
    案以被告（即甲○○）無民事訴訟法第386各款所列情形而
    不到場，遽依原告（即本案被告彰化銀行）之聲請，就甲○○部分，准由原告一造辯論而為判決，其訴訟程序顯有重大
    瑕疵，併此敘明。
(二)另按在票據上簽名者，依票上所載文義負責。兩人以上共同
    簽名時應連帶負責；票據上之簽名，得以蓋章代之，票據法
    第5 條、第6 條分別定有明文。另按盜用他人印章為發票行
    為，即屬票據之偽造。被盜用印章者，因非其在票據上簽名
    為發票行為，自不負發票人之責任，此項絕對的抗辯事由，
    得以對抗一切執票人（最高法院51年台上字第3309號判例參
    照），足見印章若為他人所偽刻，依前揭判例意旨，因蓋章
    非出於行為人之意思，自不生簽名之效力。查就系爭本票上
    「甲○○」之印文部分，經本院檢附原告庭呈之97年1 月4
    日申請書原本上之「甲○○」之真正印文（編為A） ，與被
    告庭呈之88年5 月28日債務分期償還契約書原本上「甲○○
    」之印文（編為B1）及系爭本票原本（即85年1 月6 日、85
    年1 月16日兩紙本票）上「甲○○」之印文（編為B2、B3）
    ，於97年6 月24日發文送請法務部調查局鑑定結果，經該局
    以特徵比對法，鑑定B1、B2、B3類印文均與A 類印文篆文字
    明顯不同，有法務部調查局97年7 月1 日調科貳字第
    09700261740 號鑑定書及鑑定分析表附卷可稽。被告雖抗辯
    當事人向銀行申辦開戶、貸款等事宜時，並不以提出印鑑證
    明為必要，況依一般社會習慣而論，一人通常具有數枚印鑑
    供作不同場合使用，準此，縱鑑定報告之印文不同，亦難證
    明申請書、本票、分期償還契約書之所使用之印鑑非甲○○
    所有等語，然此尚無法證明系爭本票及分期償還契約書上甲○○蓋章部分均為真正之事實，是被告所辯系爭本票及債務
    分期償還契約書上甲○○蓋章部分為真正，尚難遽採。
(三)就系爭本票上「甲○○」之簽名部分，經本院檢附台中地方
    法院檢察署96 年 度偵字第21622 號卷附96年10月26日筆錄
    王「甲○○」之真正簽名（編為甲1 、甲2） 及原告庭呈之
    申請書上「甲○○」真正簽名（編為甲3） ，與被告庭呈之
    88年5 月28日債務分期償還契約書原本上「甲○○」之簽名
    （編為乙1） 及系爭本票原本上之「甲○○」印文」（編為
    乙2 、乙3） ，於97年6 月24日發文送請法務部調查局鑑定
    結果，經該局以特徵比對法，鑑定結果認為由於提供參對之
    資料不足，歉難鑑定，有法務部調查局97年7 月1 日調科貳
    字第097002 6174 0 號鑑定書及鑑定分析表附卷可稽，本院
    復檢附(1)以被告庭呈之88年5 月28日債務分期償還契約書原
    本上「甲○○」之簽名（編為甲）為爭議字跡，與原告庭呈
    之申請書（編為甲1） 、台中地方法院檢察署96年度偵字第
    21622 號卷附96年10月26日筆錄王「甲○○」之真正簽名（
    編為甲2） 及匯出匯款申請書（編為甲3 、甲4） 上有關「
    甲○○」簽名比對。(2)以中國信託銀行調取之印鑑卡（編號
    為乙）為爭議筆跡與系爭本票上（編號乙1 、乙2） 被告庭
    呈債務分期償還契約書（編號為乙3） 、匯出匯款申請書（
    編號為乙4） 、郵局立帳申請書（編號為乙5） 上甲○○之
    簽名比對，於97年9 月15日發文委請內政部刑事檢察局代為
    筆跡鑑定兩者字跡、筆畫結構特徵是否相同，而為同一人所
    書寫，經內政部刑事警察局97年10月9 日刑鑑字第09701393
    25號函覆：筆跡鑑定部分，經檢視本件矚鑑資料，發現僅現
    有資料無法鑑定等語，有該函附卷可考，足見系爭本票上之
    簽名是否為甲○○所親簽，尚無法證明。被告雖抗辯，法務
    部調查局之鑑定報告及內政部刑事警察局之函覆僅稱鑑定資
    料不足無法鑑定，但鑑定結果亦未否認甲○○簽名之真正，
    實則系爭本票上簽名確為甲○○所親簽無誤，且由證人張建
    文之證述，可知88年5月28日之債務分期償還契約書亦為甲○○本人親簽，甲○○既已承認該2筆本票債權，亦證系爭
    本票應屬真正等語，惟按票據債務人應依票據文義負責者，
    以該債務人在票據上簽名或蓋章為前提，否則，該債務人縱
    另與票據債權人立約願負責清償票款，亦係民法上之另一關
    係，要不能據以命立約人依票據法規定清償票款（最高法院
    65台上字第2030號判例參照），故不論88年5月28日之債務
    分期償還契約書是否為甲○○本人親簽而有效成立，與系爭
    本票是否真正及被告對甲○○是否有本票債權無涉，被告所
    辯並不足採。本件被告既無法提出任何足資證明系爭票據上
    「甲○○」之簽名為被告親自簽發或授權他人簽發，揆諸前
    揭說明，應認被告就其所主張之此部分有利於己事實，其舉
    證責任尚有未盡，被告所辯，要無足採。
(四)綜上，依票據法第5 條、第6 條之反面解釋，本件甲○○既
    未在系爭本票上簽名、蓋章，自無庸依據票據文義負擔系爭
    本票之共同發票人責任，從而，原告提起本訴請求判決確認
    被告就所持有之系爭本票，對甲○○部分之本票債權暨其利
    息、違約金債權不存在（本票債權不存在，自無該部分之利
    息及違約金債權），應屬可採。
二、系爭保證書就甲○○簽名、印文之部分是否真正？甲○○是
    否對被告負有連帶保證蓮花公司借款債務之責任？
(一)按原告之訴之訴訟標的為確定判決之效力所及者，法院應以
    裁定駁回之；除別有規定外，確定之終局判決就經裁判之訴
    訟標的，有記判力，此觀民事訴訟法第249 條第1 項第7 款
    、第400 條第1 項之規定自明。另按命債務人為給付之確定
    判決，就給付請求權之存在有既判力，依民事訴訟法第400
    條第1 項之規定，債務人不得對於債權人更行提起確認該給
    付請求權不存在之訴（最高法院26年渝上字第1161號判例參
    照）。是就訴訟標的之法律關係，經本案之終局判決加以裁
    判確定者，即生既判力，當事人不得就已判決之法律關係更
    行起訴，如更行起訴，其訴即屬不合法，此即訴訟法上之一
    事不再理原則。又按送達證書為公證書，就其所記載之事項
    除有反證外，應認為有證據力。送達人按照定式作成之送達
    證書為公證書，非有確切反證，應受送達人不得否認其曾受
    送達。送達之年、月、日、時除有反證外，應以送達證書所
    記載者為準（最高法院30年抗字第627 號、22年上字第918
    號、21年抗字第26號判例參照）。
(二)查經本院依職權調閱本院86年度重訴字第144 號清償借款民
    事卷宗，卷附判決正本之送達回證上，送達地址為「台中市
    南屯區○○里○○路103 之2 號」，並經郵差勾選將文書送
    達於「本人」，並有「甲○○」之印文於其上（見該清償借
    款卷第37頁），本件原告雖主張甲○○並未收到本院86年重
    訴字第144 號判決正本，應係訴外人李正國於送達證書上偽
    造甲○○之印文，並代為收受本院86年重訴字第144 號判決
    正本，此由訴外人李正國涉入多項偽造文書之案件，並經台
    灣台中地方法院檢察署於96年3 月7 日以中檢惠偵仁緝字第
    1002號予以通緝中，可知李正國要偽造甲○○之印章並不困
    難，且李正國與甲○○係隔壁鄰居，李正國僅須於郵差為送
    達本院86年重訴字第144 號判決正本唱名停車時，以手指一
    指甲○○在屋內，向郵差佯稱持有甲○○本人之印章蓋領於
    送達證書上，送達並不合法等語，惟為被告所否認，原告並
    未就系爭送達證書上之「甲○○」印文為他人所偽造或盜蓋
    ，甲○○並未收到判決正本一事提出確切之反證，依前揭最
    高法院30年抗字第627 號判例意旨，應認本院86年重訴字第
    144 號判決正本已於86年4 月8 日合法送達於應受送達人甲○○，依民事訴訟法第398 條、第440 條規定，該判決應於
    上訴期間20日解滿時即86年4 月28日確定。則就甲○○對被
    告之連帶保證債務存在一事，既已受前案（86年重訴字第14
    4號)判決之既判力所及，揆諸前開說明，自不許原告更行提
    起確認系爭連帶保證債權不存在之訴，本件原告起訴請求確
    認被告對甲○○之借款連帶保證責任債權不存在之訴，自應
    認為不合法，應予駁回。就系爭保證書上甲○○之簽名、印
    文是否真正，本院亦無從重新認定，併此敘明。
三、被告本於本院86年重訴字第144 號判決作為執行名義聲請對
    甲○○中國信託之存款債權為強制執行，是否該當不當得利
    ？
(一)按強制執行應依執行名義為之，執行法院對於執行名義是否
    有效成立，自應加以審查。未確定之支付命令，不備執行名
    義之要件，其執行名義尚未成立，執行法院不得據以強制執
    行。法院誤認未確定之裁判為確定，而依聲請付與確定證明
    書者，不生該裁判已確定之效力。執行法院就該裁判已否確
    定，仍得予以審查，不受該確定證明書之拘束（最高法院81
    年台抗字第114 號判例）。又按強制執行，須有執行名義，
    始得為之。欠缺執行名義所為之執行行為，雖具執行行為之
    外觀，但其行為應屬無效，執行法院應依職權撤銷執行行為
    之外觀。倘債權人先依據未確定之終局判決，聲請執行，嗣
    又依假執行判決為執行名義，聲請執行，則後者係屬另一執
    行程序，執行法院仍應撤銷原執行行為之外觀，另為新執行
    行為（最高法院88年台抗字第398 號裁定參照）。然按債權
    人本於確定判決對於債務人為強制執行而受金錢之支付者，
    該確定判決如未經其後之確定判決予以廢棄，縱令判決內容
    不當，在債務人對於原執行名義之確定判決提起再審之訴予
    以變更前，亦非無法律之原因而受利益，自無不當得利可言
    （最高法院69年台上字第1142號判例參照）。故被告是否構
    成不當得利，所應審究者為執行名義是否成立？換言之，即
    本院86年重訴字第144 號判決是否業經確定？如該判決因判
    決正本之送達不合法，上訴期間無從開始計算，判決仍未確
    定，原告一方面仍可對未確定之判決提起上訴，另一方面，
    未確定之判決並無執行力可言，當不足以作為被告受領債務
    人甲○○給付之法律上原因；反之，如判決正本之送達合法
    ，本院86年重訴字第144 號判決業經確定，則縱認系爭保證
    書「甲○○」之簽名、印文為他人所偽造，被告對甲○○之
    連帶保證債權不存在，依前揭判例意旨，被告本於確定判決
    對甲○○所為之強制執行，仍非無法律上原因而受利益。
(二)查本院86年度重訴字第144 號清償借款民事案件，因原告並
    未提出確切之反證證明甲○○並未收受該判決正本，應認本
    院86年重訴字第144 號判決正本已於86年4 月8 日合法送達
    於應受送達人甲○○，已如前述，依民事訴訟法第398條、
    第440條規定，該判決應於上訴期間20日解滿時即86年4月28
    日確定。從而，被告本於確定判決之執行名義所為之強制執
    行，依前揭最高法院69年台上字第1142號判例意旨，被告聲
    請強制執行，並經本院於95年3月17日核發95年度執字第
    11668號執行命令，對甲○○存於中國信託商業銀行帳戶內
    所有存款即173萬2811元強制執行，並於95年5月16日執行完
    畢，並非無法律上原因受有利益，不該當不當得利，從而，
    原告此部分不當得利返還之請求，應屬無據。
伍、綜上，原告非訟事件法第195條及民事訴訟法第247條之規定
    ，請求確認被告所持有如附表所示之本票，關於共同發票人
    甲○○簽名部分係偽造，該部分之本票債權暨利息、違約金
    債權不存在，為有理由，應予准許。逾此部分之請求，則無
    理由，應予駁回。又原告請求返還不當得利之訴既經駁回，
    其假執行聲請失所依據，應併予駁回，附予敘明。
陸、本件事證業臻明確，兩造其餘之攻擊防禦方法，於本件事實
    認定與判決結果，不生影響，茲不一一論列，併此敘明。
柒、訴訟費用負擔之依據：民事訴訟法第79條。
中    華    民    國    97    年    11    月    19    日
                  民事第一庭  法  官  陳學德
以上正本係照原本作成
如對本判決上訴，須於判決送達後20日內向本院提出上訴狀
中    華    民    國    97    年    11    月    19    日
                              書記官
附表
┌──┬──────┬───┬─────┬──┬───┐
│編號│共同發票人  │發票日│票面金額（│到期│票據號│
│    │            │      │新臺幣）  │日  │碼    │
│    │            │      │          │    │      │
├──┼──────┼───┼─────┼──┼───┤
│1   │臺灣蓮花實業│85年1 │430萬     │未載│空白  │
│    │股份有限公司│月6日 │          │    │      │
│    │、甲○○、劉│      │          │    │      │
│    │忠鑑、鄭庭吉│      │          │    │      │
│    │            │      │          │    │      │
│    │            │      │          │    │      │
│    │            │      │          │    │      │
│    │            │      │          │    │      │
│    │            │      │          │    │      │
│    │            │      │          │    │      │
│    │            │      │          │    │      │
├──┼──────┼───┼─────┼──┼───┤
│    │臺灣蓮花實業│85年1 │245萬     │未載│空白  │
│2   │股份有限公司│月16日│          │    │      │
│    │、甲○○、劉│      │          │    │      │
│    │忠鑑、鄭庭吉│      │          │    │      │
│    │            │      │          │    │      │
└──┴──────┴───┴─────┴──┴───┘


司法院資訊處製作；財團法人民間司法改革基金會備份。
